臺灣高等法院民事裁定
110年度抗字第1126號
抗  告  人  蔡博文  


相  對  人  陳靜    

上列當事人間請求返還借款事件，抗告人對於中華民國110年5月
31日臺灣新北地方法院110年度訴字第858號所為裁定提起抗告，
本院裁定如下： 
    主  文
原裁定廢棄。
    理  由
一、按「訴訟，由被告住所地之法院管轄。被告住所地之法院不
    能行使職權者，由其居所地之法院管轄。訴之原因事實發生
    於被告居所地者，亦得由其居所地之法院管轄。」民事訴訟
    法第1條第1項定有明文。又依民法第20條第1項之規定，依
    一定事實足認以久住之意思，住於一定之地域者，即為設定
    其住所於該地。顯見我國民法關於住所之設定，兼採主觀主
    義及客觀主義之精神，必須主觀上有久住一定地域之意思，
    客觀上有住於一定地域之事實，該一定之地域始為住所，故
    住所並不以登記為要件，戶籍登記之處所固得資為推定住所
    之依據，惟倘有客觀之事證，足認當事人已久無居住該原登
    記戶籍之地域，並已變更意思以其他地域為住所者，即不得
    僅憑原戶籍登記之資料，一律解為其住所（最高法院97年度
    台抗字第118號裁定要旨參照）。
二、抗告意旨略以：相對人自民國108年起即擔任訴外人凱渥實
    業有限公司（下稱凱渥公司）之模特兒，凱渥公司亦向原法
    院陳報相對人居所位於新北市新店區，且相對人於社群網站
    Facebook之個人資訊記載其現居新北市；伊借款予相對人時
    ，相對人既居於新北市新店區，顯見兩造間請求返還借款事
    件之原因事實發生於新北市新店區，依民事訴訟法第1條第1
    項後段規定，應由臺灣臺北地方法院管轄。是原法院將本案
    訴訟裁定移送臺灣新竹地方法院（下稱新竹地院），於法顯
    有違誤，應予廢棄等語。
三、經查，相對人之戶籍設於「新竹市○○區○○里00鄰○○路00巷00
    號」（下稱新竹址），有戶籍謄本附卷可稽（見原法院卷第
    91頁）。惟原法院將本件抗告狀繕本寄送相對人上開新竹址
    ，經郵務機關以相對人遷移、現住居民不允許黏貼送達通知
    書致不能辦理寄存送達為由，將該送達文件退回，有送達證
    書及訴訟(行政)文書不能送達事由報告書等件在卷為證（見
    本院卷第25-26頁），是以，相對人顯無久住該新竹址之事
    實，而無以之為住所之意思，揆諸首揭說明，尚難遽認新竹
    址為相對人之住所。又原法院曾向凱渥公司函詢相對人住居
    所地址，經凱渥公司函覆戶籍為新竹址，現居地為新北市○○
    區○○路00巷00號（下稱新店址），亦有凱渥公司回復函、本
    院公務電話查詢紀錄表在卷可參（見原法院卷第93頁、本院
    卷第27頁），然查上開新店址為新北市私立能仁高級家事商
    業職業學校（見本院卷第29頁），顯非相對人之住居所，而
    凱渥公司亦未更新相對人之住居所資訊（見本院卷第27頁）
    ，從而，相對人實際住居所為何處？原法院是否為相對人方
    便應訴之法院？均屬不明，況凱渥公司於上開函中已表明相
    對人之聯絡電話（見原法院卷第93頁），難謂原法院無法命
    其陳報其住居所地。準此，原法院未查明相對人之住居所，
    即逕以相對人設籍於新竹址為由，職權將本案訴訟裁定移送
    新竹地院，於法自有未合。抗告意旨指謫原裁定不當，求予
    廢棄，為有理由。爰將原裁定廢棄，另由原法院為適法之審
    理。
四、據上論結，本件抗告為有理由，爰裁定如主文。
中　　華　　民　　國　　110 　年　　9 　　月　　30　　日
                  民事第二十二庭
                      審判長法  官  張靜女
                            法  官  范明達
                            法  官  葉珊谷
正本係照原本作成。
不得聲明不服。
中　　華　　民　　國　　110 　年　　9 　　月　　30　　日

                            書記官  陳玉敏